ACORDAO-COMPLETO-2304523

ACÓRDÃO 2874/2019 ATA 46/2019 - PLENÁRIO

VISTOS, relatados e discutidos estes autos que apreciam Representação formulada por equipe de auditoria da então Secex-AL, com fundamento no inciso II do art. 86 da Lei 8.443, de 16 de julho de 1992, c/c o art. 246 do Regimento Interno do TCU (RITCU) e o inciso V do art. 132 da Resolução-TCU 191, de 21 de junho de 2006, decorrente de irregularidades identificadas nas obras de construção do Canal do Sertão Alagoano, por ocasião da realização de auditoria nesse empreendimento, no âmbito do TC Processo 014.771/2006-1;
ACORDAM os Ministros do Tribunal de Contas da União, reunidos em Sessão do Plenário, ante as razões expostas pelo Relator, em:
9.1. autorizar, nos termos do art. 47 da Lei 8.443/1992, c/c o art. 252 do Regimento Interno do TCU, a conversão do presente processo em Tomada de Contas Especial, com vistas a quantificar o débito e apurar a responsabilidade pelo superfaturamento nos serviços executados do Contrato 10/2007-CPL/AL;
9.2. rejeitar as razões de justificativa apresentadas pelos Srs. Fernando José de Carvalho Nunes e Ricardo Felipe Vale Rego de Aragão em função das audiências promovidas em cumprimento ao item 9.3 do Acórdão 1882/2011-TCU-Plenário;
9.3. rejeitar as razões de justificativa apresentadas pelo Sr. Marco Antônio de Araújo Fireman em função da audiência promovida em cumprimento ao item 9.4 do Acórdão 1882/2011-TCU-Plenário;
9.4. aplicar individualmente aos Srs. Fernando José de Carvalho Nunes (CPF XXX.090.494-XX) , Secretário Adjunto no exercício do cargo de Secretário à época; Ricardo Felipe Vale Rego de Aragão (CPF XXX.946.138-XX) , Superintendente de Projetos Especiais à época; e Marco Antônio de Araújo Fireman (CPF XXX.988.204-XX) , Secretário de Estado de Infraestrutura à época; a multa prevista no art. 58, inciso II, da Lei 8.443/1992 no valor de R$ 20.000,00 (vinte mil reais) , fixando-lhes o prazo de 15 (quinze) dias, a contar das notificações, para que comprovem, perante o Tribunal (art. 214, inciso III, alínea "a", do Regimento Interno/TCU) , o recolhimento das dívidas ao Tesouro Nacional, atualizadas monetariamente desde a data do acórdão até a dos efetivos recolhimentos, se forem pagas após o vencimento, na forma da legislação em vigor; 
9.5. autorizar, desde logo, nos termos do art. 28, inciso II, da Lei 8.443/1992, a cobrança judicial das dívidas, caso não atendidas as notificações; 
9.6. autorizar, caso solicitado, nos termos do art. 26 da Lei 8.443/1992, c/c o art. 217 do Regimento Interno do TCU, o parcelamento das dívidas em até 36 (trinta e seis) parcelas mensais e consecutivas, fixando-se o vencimento da primeira parcela em 15 (quinze) dias, a contar do recebimento da notificação, e as demais a cada 30 (trinta) dias, devendo incidir sobre cada parcela, atualizada monetariamente, os encargos legais devidos, na forma prevista na legislação em vigor; 
9.7. notificar, com fulcro no art. 41, § 3º, da Resolução-TCU 259/2014, os Srs. Denison de Luna Tenório (CPF XXX.343.144-XX) e Márcio Fidelson Menezes Gomes (CPF XXX.343.144-XX) , bem como a Secretaria de Infraestrutura do Estado de Alagoas (Seinfra-AL) e a Construtora Queiroz Galvão S.A., informando-lhes que será autuado processo de Tomada de Contas Especial com vistas a apurar as responsabilidades pelo superfaturamento ocorrido nos serviços do Contrato 10/2007-CPL/AL, e que os atos processuais subsequentes e a apreciação final da matéria se darão no novo processo;
9.8. notificar o Ministro da Integração Nacional ou o dirigente máximo do órgão que o tenha sucedido, nos termos do art. 198, parágrafo único, do Regimento Interno do TCU, informando-lhe que será autuado processo de Tomada de Contas Especial com vistas a apurar as responsabilidades pelo superfaturamento ocorrido nos serviços do Contrato 10/2007-CPL/AL, e que os atos processuais subsequentes e a apreciação final da matéria se darão no novo processo;
9.9. encaminhar cópia deste Acórdão, acompanhado do Relatório e do Voto que o fundamentam:
9.9.1. à Secretaria de Infraestrutura Hídrica do Ministério da Integração Nacional (SIH/MI) e à Secretaria de Infraestrutura do Estado de Alagoas (Seinfra-AL) ;
9.9.2. ao Ministério Público Federal - Procuradoria da República no Município de Arapiraca, conforme solicitação promovida no âmbito do TC Processo 029.916/2008-3, apenso ao presente processo; 
9.9.3. à Controladoria-Geral da União - Controladoria Regional da União no Estado de Alagoas, conforme solicitação promovida no âmbito do TC Processo 030.703/2008-7, apenso ao presente processo; e 
9.10. apensar os presentes autos ao processo de Tomada de Contas Especial que vier a ser autuado, na forma prevista no art. 41 da Resolução-TCU 259/2014.

Representação sobre possíveis irregularidades identificadas nas obras de construção do Canal do Sertão Alagoano.

Governo do Estado de Alagoas; Secretaria de Infraestrutura do Governo do Estado de Alagoas.

3. Interessados/Responsáveis:
3.1. Interessados: Construtora Queiroz Galvão S.A. (33.412.792/0001-60); Entidades/órgãos do Governo do Estado de Alagoas.
3.2. Responsáveis: Ana Maria de Lima Nascimento (XXX.715.784-XX); Ângelo Francisco Silva Bezerra (XXX.573.504-XX); Construtora Queiroz Galvão S.A. (33.412.792/0001-60); Denison de Luna Tenório (XXX.343.144-XX); Elder Damasceno Lima (XXX.125.904-XX); Fernando José Carvalho Nunes (XXX.090.494-XX); Jose Jailson Rocha (XXX.364.944-XX); Marco Antônio de Araújo Fireman (XXX.988.204-XX); Márcio Fidelson Menezes Gomes (XXX.730.594-XX); Ricardo Felipe Valle Rego de Aragão (XXX.946.138-XX); Sílvia Valéria Lima Medeiros V. Godoi (XXX.759.304-XX).

13.1. Ministros presentes: José Mucio Monteiro (Presidente), Walton Alencar Rodrigues, Benjamin Zymler, Aroldo Cedraz (Relator), Raimundo Carreiro, Ana Arraes e Vital do Rêgo.
13.2. Ministro-Substituto convocado: Augusto Sherman Cavalcanti.
13.3. Ministros-Substitutos presentes: Marcos Bemquerer Costa e André Luís de Carvalho.

ACORDAO-COMPLETO-2421945

Acórdão 621/2021 - Plenário

ACORDAO-COMPLETO-2494640

Acórdão 2683/2021 - Plenário

AROLDO CEDRAZ

Transcrevo, a seguir, a última instrução de mérito lançada no âmbito da Secretaria de Fiscalização de Infraestrutura Hídrica, de Comunicações e de Mineração (peça 275) , a qual contou com a anuência do seu corpo diretivo (peças 276 e 277) :
"INTRODUÇÃO
1.	Trata-se de representação formulada por equipe de auditoria da Secex/AL, com fundamento no inciso II do art. 86 da Lei 8.443, de 16 de julho de 1992, c/c o art. 246 do Regimento Interno do TCU (RITCU) e o inciso V do art. 132 da Resolução-TCU 191, de 21 de junho de 2006, decorrente de graves irregularidades identificadas nas obras de construção do Canal do Sertão Alagoano, quando da realização de auditoria nesse empreendimento, no âmbito do TC Processo 014.771/2006-1.
HISTÓRICO 
2.		Na ocasião da auditoria realizada, foram identificadas irregularidades graves em dois contratos não integrantes do escopo da citada fiscalização, a saber, Contrato 1/1993-CPL/AL e Contrato 10/2007-CPL/AL. O primeiro feito, celebrado entre a Construtora Queiroz Galvão S/A e a Secretaria de Infraestrutura do Estado de Alagoas (Seinfra/AL) , tinha por objeto a construção do primeiro trecho do canal de adução (km 0 ao km 45) . O segundo, celebrado também entre a Seinfra/AL e a construtora Queiroz Galvão S/A, objetivava a construção do segundo trecho do canal (km 45 ao km 64,7) .
3.	Dentre as irregularidades identificadas, se destaca a existência de elevado sobrepreço e superfaturamento em diversos serviços da planilha orçamentária dos contratos, que representavam risco de grave lesão ao erário. Destaca-se ainda que, à época da realização da auditoria, encontrava-se em execução apenas o Contrato 1/1993-CPL/AL e estava em vias de ser assinado o Contrato 10/2007-CPL/AL.
4.	Diante da relevância e do potencial impacto das irregularidades constatadas, a equipe propôs a adoção de medida cautelar no sentido de determinar à Seinfra/AL que suspendesse a execução do Contrato 1/1993-CPL/AL e a assinatura do Contrato 10/2007-CPL/AL. Preliminarmente à análise de plausibilidade da medida proposta, foi determinada pelo Ministro-Relator a realização de oitiva dos responsáveis arrolados, para que apresentassem as justificativas acerca dos indícios identificados (peça 1, p. 30-31) .
5.	A análise das oitivas permitiu concluir pela permanência dos indícios de irregularidade e pela grande especificidade dos assuntos tratados, motivo que determinou o encaminhamento dos autos à Secob, por ser a secretaria de apoio técnico especializado na matéria (peça 2, p. 29) . Após análise criteriosa dos fatos, a aludida unidade técnica manteve o entendimento anterior, ratificando em sua instrução a proposta de medida cautelar inicialmente proposta (peça 5, p. 43-51; peça 6, p. 1-51; e peça 7, p. 1-5) .
6.	Após a juntada de novos elementos de defesa, foi elaborada instrução (peça 9, p. 9-15) na qual o diretor ponderou que, devido ao estágio avançado de execução das obras objeto do Contrato 1/1993-CPL/AL, sua interrupção caracterizaria periculum in mora reverso, podendo causar maiores danos que aqueles decorrentes de seu prosseguimento. Nesse sentido, propôs que a medida se limitasse a determinar ao Governo do Estado de Alagoas que se abstivesse de efetuar pagamentos dos serviços remanescentes com preços unitários superiores aos de referência em ambos os contratos, podendo ser aceito, em substituição às retenções, o oferecimento de garantias. Ademais, o diretor alvitrou, ainda, a constituição de processo apartado de tomada de contas especial com vistas a apurar o superfaturamento nos serviços já executados do Contrato 1/1993-CPL/AL.
7.	Tais propostas foram acatadas pelo Tribunal no Acórdão 2860/2008-TCU-Plenário, de relatoria do Min. Raimundo Carreiro (peça 9, p. 27-28) , que no subitem 9.2.2 determinou a instauração de processo apartado de tomada de contas especial, na forma consignada pela Secob. Em atendimento, foi autuado o TC Processo 003.075/2009-9, cujo objeto seria a quantificação do dano e a apuração das responsabilidades pela ocorrência de superfaturamento nas primeiras dezenove medições realizadas no âmbito do Contrato 1/1993-CPL/AL.
8.	A quantificação do possível sobrepreço não incluído naquela TCE, referente ao saldo do Contrato 1/1993-CPL/AL, mais especificamente da 20ª medição em diante, havia ficado a cargo do presente processo, conforme determinação expressa do subitem 9.4.2 do Acórdão 1332/2009-TCU-Plenário, rel. Min. Raimundo Carreiro (peça 10, p. 30-31) , lavrado no âmbito do TC Processo 003.076/2009-6, apenso ao presente processo. O mesmo dispositivo determinou que a Secex/AL promovesse a audiência dos responsáveis quanto a esse sobrepreço.
9.	Antes que fosse completada a referida etapa processual, o processo foi redistribuído para a Secob-1, por força dos critérios definidos pela Portaria-Segecex 2, de 12 de fevereiro de 2010. Nesse contexto, após a realização de nova diligência junto à Seinfra/AL, foi elaborada instrução (peça 13, p. 34-39) alvitrando a realização de audiência do Sr. Marco Antônio de Araújo Fireman, por ter assinado os 6° e 7° Termos Aditivos ao Contrato 1/1993-CPL/AL com preços excessivos frente ao mercado, e a promoção de oitiva da empresa Construtora Queiroz Galvão S/A, para que se manifestasse a respeito dos sobrepreços apontados na instrução.
10.	A referida proposta foi acatada pelo Ministro Relator (peça 13, p. 46) , que acrescentou, no rol de responsáveis pelo sobrepreço remanescente verificado no Contrato 1/1993-CPL/AL, o Sr. Sócrates Calheiros Correia de Melo e a empresa Hidroconsult - Consultoria, Estudos e Projetos S/A, contratada para gerenciar a execução das obras do Canal do Sertão, em virtude de terem elaborado proposta de readequação do Contrato 1/1993-CPL/AL, que culminou com a assinatura dos Termos Aditivos 6 e 7 com preços excessivos frente ao mercado.
11.	Em atendimento, foram expedidos os Ofícios 555 a 558/2010-TCU-Secob-1 (peça 13, p. 49-51) , os quais foram respondidos pelos responsáveis, mediante a remessa dos documentos insertos aos autos na peça 14, p. 30-59.
12.	Além das medidas processuais supramencionadas, as quais dizem respeito a fatos ocorridos na execução do Contrato 1/1993-CPL/AL (trecho 1) , é preciso repisar que o processo em análise trata igualmente das irregularidades verificadas no Contrato 10/2007-CPL/AL (trecho 2) . Acerca da matéria, foram ordenadas, no Acórdão 2860/2008-TCU-Plenário (peça 9, p. 27-28) , a realização das seguintes providências:
9.2.4. promova diligência ou inspeção junto à SEINFRA/AL, com vistas a identificar outros responsáveis pelas irregularidades constatadas no contrato 10/2007-CPL/AL, além daquelas indicadas no item 9 do despacho às fls. 418/420, Vol. 2, destes autos, bem como para obter documentação complementar sobre o contrato 10/2007 - CPL/AL, em especial cópia do contrato 10/2007-CPL/AL, da planilha contratual dos serviços, das propostas apresentadas no certame licitatório, do projeto básico completo da referida obra e de eventuais aditivos firmados.
9.2.5. apure o sobrepreço e o montante atualizado de superfaturamento do contrato 10/2007-CPL/AL, com base nos preços unitários constantes da tabela às fls. 413/417, Vol. 2;
9.2.6. efetue levantamento do montante atualizado de recursos federais e estaduais gastos no empreendimento em questão, individualizados por contrato;
9.2.7. com fulcro no art. 43, inciso II, da Lei n° 8.443/1992, realize a audiência dos responsáveis identificados, tendo em vista o sobrepreço no contrato 10/2007-CPL/AL.
13.	A identificação dos responsáveis e a apuração do sobrepreço identificado no Contrato 10/2007-CPL/AL (Trecho 2) também constou da supramencionada instrução (peça 13, p. 34-39) , que propôs a audiência do Sr. Denison de Luna Tenório e do Sr. Márcio Fidelson Menezes Gomes, por terem, respectivamente, aprovado o orçamento base e homologado o processo licitatório originário da Concorrência 6/2006-CPL/AL, contendo preços excessivos frente ao mercado; e propôs a oitiva da empresa Construtora Queiroz Galvão S/A, para que se manifestasse a respeito dos sobrepreços apontados na instrução.
14.	A referida proposta foi acatada pelo Ministro Relator (peça 13, p. 46) , que autorizou a expedição dos Ofícios 553, 554 e 558/2010-TCU-Secob-1 (peça 13, p. 47-48; e peça 14, p. 1) , que foram respondidos pelos responsáveis, mediante a remessa dos documentos insertos aos autos na peça 14, p. 66-76; peça 15, p. 5-51; peça 16, p. 1-50; e peça 17, p. 1-14.
15.	Preliminarmente à análise das audiências e oitiva supracitadas e em consonância com os princípios da boa organização administrativa e da racionalidade e celeridade processual, a Secob elaborou instrução (peça 17, p. 18-22) com proposta de que o exame de todas as medidas processuais relacionadas ao Contrato 1/1993-CPL/AL (Trecho 1) , outrora neste processo, incluindo a análise das audiências já autorizadas (peça 13, p. 46) e a existência de dano relativo a esse contrato - nas dezenove primeiras medições e em todas as demais que tenham sido realizadas até o final do contrato - fossem apurados exclusivamente no âmbito do TC Processo 003.075/2009-9. Desse modo, o presente processo se reservaria apenas à análise das eventuais irregularidades cometidas no âmbito do Contrato 10/2007-CPL/AL (Trecho 2) . Essa proposta foi acolhida pelo Ministro-Relator, em despacho acostado aos autos na peça 17, p. 25.
16.	De forma complementar, vale acrescentar ainda que, por meio do subitem 9.9, exarado no Acórdão 1882/2011-TCU-Plenário, rel. Min. Raimundo Carreiro (peça 17, p. 28-29) , foi determinado o apensamento a estes autos do TC Processo 005.961/2011-4, que trata de fiscalização realizada nas obras do Canal do Sertão, em âmbito do Fiscobras 2011, para que sejam promovidas e analisadas no presente processo as audiências determinadas no supracitado acórdão em função de novas irregularidades identificadas no Contrato 10/2007-CPL/AL (Trecho 2) .
17.	Ademais, importa tratar também dos dois grupos de trabalho constituídos com o intuito de dirimir as questões apontadas pela unidade técnica, especialmente em relação aos serviços com sobrepreço, nas obras comuns dos Trechos 2 a 5 do Canal do Sertão Alagoano, conforme os subitens 9.1.1 e 9.1.2 do Acórdão 3146/2010-TCU-Plenário (rel. Min. Raimundo Carreiro, TC Processo 011.156/2010-4) . O primeiro grupo de trabalho foi objeto do TC Processo 006.050/2011-5 e contou com a participação da Secob (TCU) e da Seinfra/AL. O segundo foi realizado no âmbito do TC Processo 011.156/2010-4, e participaram das discussões, além das equipes deste Tribunal e da Seinfra/AL, os representantes das empresas contratadas para a execução dos Trechos 2 a 5, da empresa gerenciadora e da projetista. Assim, para consolidação do sobrepreço apontado no Contrato 10/2007-CPL/AL (Trecho 2) , há que se considerar os resultados das discussões empreendidas nesses dois grupos de trabalho.
18.	Desse modo, a fim de cumprir as medidas processuais pendentes, a então SecobHidroFerrovia elaborou instrução (peça 158) com os seguintes objetivos: i) consolidar o sobrepreço no âmbito do Contrato 10/2007-CPL/AL (Trecho 2) , tomando por base a condição inicial do contrato e levando em consideração as razões de justificativas apresentadas pelos responsáveis, a oitiva da empresa contratada e os resultados obtidos no âmbito dos grupos de trabalho constituídos (TC Processo 011.156/2010-4 e TC Processo 006.050/2011-5) ; e ii) analisar, conforme disposto no subitem 9.9 do Acórdão 1882/2011-TCU-Plenário (rel. Min. Raimundo Carreiro, TC Processo 005.961/2011-4) , as audiências propostas para as novas irregularidades identificadas no Contrato 10/2007-CPL/AL (Trecho 2) em auditoria realizada no Fiscobras 2011.
19.	Sobre as audiências propostas pelo Acórdão 1882/2011-TCU-Plenário, a então SecobHidroFerrovia concluiu pela manutenção das irregularidades e entendeu como medida pertinente a aplicação de multa aos responsáveis, nos termos do inciso II do art. 58 da Lei 8.443/1992. Concluiu também pela existência de sobrepreço relevante no âmbito do Contrato 10/2007-CPL/AL, com proposta de imediata instauração de TCE, com vistas a quantificar o débito e apurar as responsabilidades pelo superfaturamento nos serviços já executados no referido contrato.
20.	Entretanto, considerando que o sobrepreço foi apurado pela unidade técnica com base nos quantitativos e preços do contrato original, o Exmo. Ministro Raimundo Carreiro emitiu despacho (peça 162) em que restituiu os autos à SecobHidroFerrovia, para que realizasse diligência à Seinfra/AL requerendo os documentos referentes ao Contrato 10/2007-CPL/AL necessários à atualização do superfaturamento e ao cálculo do débito, após os aditivos firmados. Em complemento, o Exmo. Ministro emitiu outro despacho (peça 167) , determinando a realização de nova análise de preços em função das informações que seriam prestadas pela Seinfra/AL e pela empresa contratada.
21.	A diligência determinada foi promovida nos termos do Ofício 359/2014-TCU/SecobHidroFerrovia (peça 165) e os documentos foram remetidos e autuados às peças 170 a 264.
22.	Adicionalmente, a Construtora Queiroz Galvão encaminhou elementos/informações adicionais (peças 169 e 265) com o intuito de esclarecer importantes questões relativas à instrução elaborada pela SecobHidroFerrovia (peça 158) .
23.	Desse modo, a presente instrução tem por objetivo a atualização do débito após a realização de aditivos no Contrato 10/2007-CPL/AL, com base nos documentos remetidos (peças 170 a 264) , bem como avaliar o impacto dos elementos/informações adicionais apresentados pela Construtora Queiroz Galvão (peças 169 e 265) sobre as propostas de mérito anteriormente formuladas na instrução da peça 158.
EXAME TÉCNICO
I. Dos elementos adicionais apresentados pela Construtora Queiroz Galvão (peças 169 e 265) :
24.	Inicialmente, observa-se que as duas peças apresentadas pela Construtora Queiroz Galvão possuem conteúdo idêntico e serão, portanto, analisadas em um único feito.
I.1 - Da metodologia de análise do sobrepreço
Argumentos:
25.	O defendente alega que a metodologia adotada pela Secob para o cálculo do sobrepreço provoca graves distorções na análise de economicidade do contrato, além de se mostrar contrária ao entendimento atual desta Corte de Contas. Segundo esse entendimento, para o exame da real economicidade dos contratos, é necessário considerar tanto os itens que estão com preços acima dos referenciais quanto aqueles que apresentam valores inferiores. Fundamenta sua tese com a citação dos Acórdão 1887/2010-TCU-Plenário, rel. Min. Benjamin Zymler, e 4.258/2012-TCU-2ª Câmara, rel. Min. Augusto Nardes.
26.	Afirma que a aplicação do Método de Limitação dos Preços Unitários Ajustado somente deve ocorrer na fase editalícia, antes da apresentação das propostas de preços pelos licitantes, conforme consignado nos Acórdãos 3.443/2012, rel. Min. Valmir Campelo, 3.650/2013, rel. Min. Ana Arraes, e 3.631/2013, rel. Min. Benjamin Zymler, todos do Plenário do TCU. Havendo contrato assinado, a análise de eventual prejuízo ao erário deveria ser feita por meio da avaliação global, isto é, fazendo-se compensações dos preços supostamente excessivos de alguns itens com os "subpreços" verificados em outros; e não mediante consideração apenas dos itens desfavoráveis ao particular.
Análises:
27.	No que se refere à metodologia de cálculo do sobrepreço, merecem ser acolhidos os argumentos do defendente. O entendimento desta Corte de Contas é de que essa metodologia deve ser avaliada em cada caso concreto. Em situações normais, o Método de Limitação dos Preços Unitários Ajustado é cabível para avaliação de sobrepreço ainda na fase editalícia; enquanto o Método da Limitação do Preço Global deve ser aplicado no caso de contratos assinados (Acórdão 3650/2013-TCU-Plenário, rel. Min. Ana Arraes) .
28.	Assim, para o cálculo do sobrepreço e do superfaturamento do Contrato 10/2007-CPL/AL, passa-se a adotar o Método da Limitação do Preço Global, que parte da premissa que o preço final de uma obra não pode ser injustificadamente superior ao orçamento paradigma, considerando-se somente os valores globais do contrato. Por consequência, nesse método há compensação entre os serviços com sobrepreço e aqueles que se encontram com preços inferiores aos valores de referência.
I.2 - Do percentual de administração local que integra o BDI referencial:
Argumentos:
29.	Prossegue alegando que outra premissa que distorce o custo da obra proposto pela Secob é o fato de a unidade técnica adotar como parâmetro para Administração Local o percentual "irrisório de 1,80% + 2,68% (custos não previstos na instalação e manutenção de canteiro + alimentação e EPI) ".
30.	Em seu entender, o percentual de Administração Local proposto pela empresa (14,13%) se mostrou, na verdade, insuficiente para arcar com os custos incorridos, havendo comprovação nos autos de que recebeu R$ 21 milhões e despendeu R$ 30,4 milhões com esse item de despesa. Ainda com relação aos custos efetivamente incorridos, afirma que o percentual proposto pela Secob (1,80%) não remunera sequer os encargos sociais da mão de obra indireta.
31.	Esclarece que não está propondo adotar os custos reais como parâmetro, mas sim que o percentual de Administração Local proposto pela Secob necessita ser revisto.
32.	Alega ainda que para o Trecho 5 da mesma obra, cuja complexidade de execução é ainda maior que a do Trecho 2 em razão da presença de túneis, a Secob propõe valor correspondente a 4,1% do custo direto apenas para mão de obra indireta. Complementa que esse valor se mostra subestimado em razão dos salários adotados pela unidade técnica, os quais se apresentam abaixo do que foi efetivamente praticado no Trecho 2.
33.	Para comprovar a inadequação do parâmetro proposto pela Secob, apresenta os estudos realizados por essa mesma unidade técnica que embasaram os parâmetros definidos no Acórdão 2622/2013-TCU-Plenário, de relatoria do Min. Subst. Marcos Bemquerer Costa. Transcreve tabela integrante do item 9.2.2 dessa decisão, que sugere os seguintes percentuais de Administração Local a serem inseridos no custo direto para a categoria de obra em comento: 4,13% (1º quartil) , 7,64% (médio) e 10,89% (3º quartil) .
34.	Assim, propõe, de forma conservadora, que se adote como parâmetro o percentual de 10,89%, que se mostra abaixo do indicado pelo Consórcio em seu BDI (14,13%) e representa metade dos gastos reais incorridos com Administração Local nessa obra (20,44% do custo direto) .
35.	Conclui que, mantendo-se o BDI de referência de 30% adotado pelo TCU nos Trechos 3, 4 e 5 do Canal do Sertão, acrescendo-se os custos com Administração Local a partir do 3º quartil indicado no Acórdão 2622/2013-TCU-Plenário (10,89%) , tem-se como referência o BDI de 43,11%, o que confirmaria a regularidade do BDI contratual de 40%.
36.	Por fim, faz menção ao Acórdão 1211/2013-TCU-Plenário, em que o Exmo. Ministro Relator Raimundo Carreiro deixou assente em seu voto que não se deve generalizar a utilização de percentuais de BDI.
Análises:
37.	Com relação às análises que definiram o BDI referencial de 31,21% adotado pela Secob (peça 6, p. 45-49) , todos os parâmetros utilizados estavam de acordo com a legislação e com a jurisprudência dominante à época, com destaque para o Acórdão 325/2007-TCU-Plenário, de relatoria do Min. Guilherme Palmeira. Contudo, considerando que as referidas análises foram realizadas em abril/2008, há que se atentar para os novos entendimentos que surgiram sobre o tema nesta Corte de Contas desde essa época. 
38.	Sobre o Acórdão 325/2007-TCU-Plenário, adotado pela Secob como base para o estabelecimento do BDI referencial, o Voto condutor do Acórdão 2622/2013-TCU-Plenário trouxe as seguintes considerações:
18. Acerca do Acórdão 325/2007-TCU-Plenário, há que se ressaltar que foram introduzidos patamares para taxas de BDI restritos a determinado tipo de obra (implantação de linhas de transmissão de energia elétrica) , sem quaisquer considerações acerca da amplitude do empreendimento a ser implementado ou ainda sem posicionamento acerca de um percentual a ser empregado exclusivamente para itens do orçamento que não estejam associados a serviços a serem executados, mas a mero fornecimento dos produtos especificados.
19. Diante desse contexto, não seria adequado estender as conclusões desse decisum a todo tipo de empreendimento, sob pena de serem ignoradas as peculiaridades inerentes a cada espécie de obra.
39.	O Acórdão 2622/2013-TCU-Plenário trouxe aprofundado estudo desenvolvido com o intuito de definir faixas aceitáveis para valores de taxas de Benefícios e Despesas Indiretas - BDI específicas para cada tipo de obra pública e para aquisição de materiais e equipamentos relevantes. A referida decisão determinou às unidades técnicas do Tribunal que, nas análises do orçamento de obras públicas, utilizem os parâmetros para taxas de BDI ali especificados, em substituição aos referenciais contidos nos Acórdãos 325/2007 e 2.369/2011, ambos do Plenário do TCU.
40.	Para que não restem dúvidas acerca da aplicabilidade do Acórdão 2622/2013-TCU-Plenário ao caso concreto do Trecho 2 do Canal do Sertão Alagoano, deve-se observar o entendimento trazido pelo recente Acórdão 1923/2016-TCU-Plenário, rel. Min. Bruno Dantas, de que as taxas referenciais de BDI definidas naquele acórdão são aplicáveis às análises técnicas do TCU elaboradas a partir da data de publicação do julgado (4/10/2013) , independentemente de a licitação ou o contrato serem anteriores a ele.
41.	Desse modo, merece razão o defendente quando afirma que os parâmetros utilizados pela Secob no cálculo do BDI referencial devem ser revistos. Passa-se então à análise de cada um dos elementos que integram o BDI.
42.	A Fórmula do BDI: o Acórdão 2622/2013-TCU-Plenário trouxe pequena modificação na fórmula de cálculo do BDI utilizada pelo Acórdão 325/2007-TCU-Plenário, reunindo as parcelas de administração central, riscos, seguros e garantias dentro de um único parêntese no numerador da expressão do BDI. Dentre outros motivos, esse ajuste se deu em virtude da incidência inapropriada da taxa de riscos sobre os gastos da administração central, já que essa taxa está intimamente relacionada às incertezas da execução da obra, devendo incidir apenas sobre os custos diretos. Assim, o presente trabalho utiliza a seguinte fórmula para o cálculo do BDI referencial:
43.	Administração Central: adotou-se o valor médio sugerido pelo Acórdão 2622/2013-TCU-Plenário (4,93%) ;
44.	Administração Local: o entendimento dominante deste Tribunal é de que a parcela de Administração Local não deve integrar o BDI, e sim constar dos custos diretos da obra. Contudo, em se tratando de um contrato anterior a essa jurisprudência e que incluiu a parcela de Administração Local no BDI contratual, opta-se por também contemplá-la no BDI referencial, a fim de garantir uma adequada análise de preços.
45.	Sobre considerar os custos efetivamente incorridos, essa metodologia é válida apenas em casos de total inviabilidade de estabelecer referenciais com base em tabelas oficiais de preços. Em outras palavras, não se pode onerar um custo referencial em função daquilo que de fato foi pago. Da mesma forma, não é prática corrente nesta Corte de Contas a redução de preços referenciais em virtude de ganhos por economia de escala ou mesmo por eficiência dos processos da contratada.
46.	Desse modo, o parâmetro mais adequado a ser adotado para a Administração Local é o valor médio proposto pelo Acórdão 2622/2013-TCU-Plenário (7,64%) .  Cumpre observar ainda que a utilização do valor do 3º quartil para o parâmetro em apreço, conforme pleito do defendente, carece a demonstração de que as características da obra a distanciam das condições médias de execução das obras hídricas de mesmo porte no Brasil. Tal condição em nenhuma hipótese pode ser verificada para o Canal do Sertão Alagoano, especialmente quando comparado com obras como o Projeto de Integração do Rio São Francisco (Pisf) , o Cinturão das Águas do Ceará ou o Canal Adutor da Vertente Litorânea (Acauã-Araçagi) .
47.	Além disso, entende-se que o item "1.12 - Operação, vigilância e manutenção dos canteiros" da planilha orçamentária deve ter seus pagamentos totalmente desconsiderados, pois estaria em duplicidade com a administração local contemplada no BDI. Essa consideração será realizada no item II desta instrução, que consolida o superfaturamento incorrido.
48.	Riscos: adotou-se o valor médio sugerido pelo Acórdão 2622/2013-TCU-Plenário (1,39%) ;
49.	Seguro + Garantia: adotou-se o valor médio sugerido pelo Acórdão 2622/2013-TCU-Plenário (0,49%) ;
50.	Despesas Financeiras: adotou-se o valor médio sugerido pelo Acórdão 2622/2013-TCU-Plenário (0,99%) ;
51.	Lucro / Remuneração: adotou-se o valor médio sugerido pelo Acórdão 2622/2013-TCU-Plenário (8,04%) ;
52.	Tributos: foram considerados os tributos PIS, COFINS e ISS conforme os percentuais do BDI contratual, que estão dentro da faixa estipulada pela legislação vigente (0,65%, 3,0% e 3,0%, respectivamente) .
53.	Considerou-se ainda a parcela referente à CPMF (0,38%) para o cálculo do BDI referencial, tendo em vista que ela também integra o BDI contratual. Mas o que se espera é que essa parcela tenha sido deduzida das medições a partir da extinção desse tributo, o que deverá ser verificado no processo de tomada de contas especial a ser instaurado.
54.	Quanto aos tributos IRPJ e CSLL, o entendimento desta Corte de Contas é que possuem natureza direta e personalística, não se consubstanciando em despesa indireta passível de inclusão na taxa de BDI (Súmula-TCU 254/2010) . Além disso, ao utilizar o parâmetro de lucro estabelecido no Acórdão 2622/2013-TCU-Plenário, já se engloba em seu valor o repasse econômico do IRPJ e CSLL, conforme o seguinte trecho do relatório que integra o referido acórdão:
163. Por fim, por se tratar de uma projeção, quando se planeja a taxa de remuneração de uma determinada obra, o orçamento da Administração Pública deve considerá-la como uma medida operacional (remuneração operacional) , uma vez que os tributos incidentes sobre a renda (IRPJ e CSLL) não devem estar expressamente discriminados no BDI de obras públicas, conforme será amplamente discutido em outro tópico específico mais à frente. 
164. Nesse sentido, o tratamento estatístico realizado no presente trabalho, a ser apresentado em tópico específico, incorpora os conceitos aqui discutidos sobre remuneração como contraprestação dos serviços prestados ou bens fornecidos pelo particular. Ao se utilizar esse conceito parâmetro no BDI de obras públicas, pressupõe-se que ele já engloba em seu valor o repasse econômico do IRPJ e CSLL. Por outro lado, o que realmente não pode ocorrer, sob o risco de se recair em duplicidade, é ser levado à remuneração para o BDI e ainda assim serem incluídas as parcelas de IRPJ e CSLL na sua fórmula.
55.	Realizado novo cálculo em conformidade com os parâmetros expostos, alcança-se o BDI de 34,32%. 
I.3 - Do excedente de overbreak:
Argumentos:
56.	Para o defendente, outro fato relevante que impacta no orçamento de referência é a desconsideração pela Secob do excedente de overbreak na composição referencial do serviço de Escavação de Material de 3ª Categoria. Afirma que, quando o overbreak é maior que o indicado no projeto, não se mede esse adicional. Portanto, tal excedente necessitaria ser considerado no valor proposto para executar o serviço, especialmente quando se observa que houve subestimativa do overbreak referente ao Trecho 2.
57.	Alega que a Construtora Queiroz Galvão apresentou no âmbito do Grupo de Trabalho robusta documentação que evidencia a ocorrência do excedente de overbreak, atingindo-se uma média de 21,89%.
58.	Apresenta entendimento desta unidade técnica de que, apesar de não negar e nem questionar a ocorrência de excedente de overbreak, afirma não ser razoável que os excedentes de escavação observados durante a execução sejam utilizados para justificar preços que foram cotados quando do certame licitatório. Continua a ilustrar o entendimento da Secob, de que não é procedente onerar o custo unitário do serviço de escavação em virtude da ocorrência dos referidos excedentes, e que se trata de intercorrência que deve ser prevista pela projetista, com base no conhecimento geológico-geotécnico da região da obra e na experiência obtida de trechos executados anteriormente.
59.	Após apresentar o entendimento da unidade técnica do TCU, prossegue alegando que, a partir do momento em que não há item específico na planilha para remunerar o excedente de overbreak, tal custo deveria ser considerado na composição do serviço de escavação. Em seu ponto de vista, caso tivesse ocorrido medição de overbreak não executado ou se o projeto tivesse indicado percentual maior que o real obtido, certamente esta Corte de Contas estaria apontando superfaturamento por medição de quantidade não executada. Mas o que teria acontecido seria a execução de uma quantidade maior de serviços de carga, descarga e transporte de material de 3ª categoria, que estariam sendo desconsiderados.
60.	Esclarece que não está exigindo medição adicional desses serviços, pois o preço foi apresentado considerando que haveria sobre-escavações não remuneradas em razão do critério de medição. O que não poderia ocorrer é a Secob desconsiderar essa realidade, pois há nos autos documento de instituição idônea que comprova esse fato.
61.	Reitera que não está apresentando um valor teórico, mas que o cálculo que resultou em valor médio de 21,89% de overbreak foi feito com base na realidade da obra, por uma das universidades mais respeitadas do país, de modo a não se adotar parâmetro abstrato que pudesse ensejar dúvidas.
62.	Considerando que a obra está concluída, e que a unidade técnica reconhece que "poder-se-ia adotar um acréscimo de quantitativos nos serviços de carga, descarga e transporte na planilha orçamentária, considerando que o overbreak afetaria apenas essas etapas do ciclo de escavação", afirma que esses custos adicionais devem ser inseridos no orçamento de referência da Secob.
Análises:
63.	A consideração do excedente de overbreak já foi objeto de análise por esta unidade técnica em três oportunidades no âmbito do TC Processo 011.156/2010-4: i) peça 124, p. 15-17; ii) peça 280, p. 23-26; e iii) peça 340, p. 13-17. Em todas essas ocasiões, foram trazidos os mesmos argumentos pela construtora, que são repetidos pela quarta vez nos elementos que ora são apreciados. A única condição nova trazida aos presentes autos é a finalização do Contrato 10/2007.
64.	Pela inexistência de novas informações, reitera-se o entendimento de que a ocorrência de sobre-escavações não deve onerar as composições unitárias de custos dos serviços, e sim ser prevista pela projetista, com base no conhecimento geológico-geotécnico da região da obra e na experiência obtida de trechos executados anteriormente. Ainda assim, serão tecidas algumas considerações a seguir, a título de reforçar esse entendimento.
65.	Os limites de overbreak são estabelecidos nas especificações técnicas de projeto, que para o Trecho 2 do Canal do Sertão são de 20 cm na horizontal (paredes e taludes) e de 30cm no fundo do canal. Trata-se de relevante mecanismo de incentivo para que a contratada não realize as detonações de forma despreocupada, já que não haverá remuneração por esses excedentes, e assim não sejam obtidas seções assaz desuniformes e que demandem excessivo gasto para sua regularização.
66.	O que o defendente pretende é a remuneração pela totalidade da escavação realizada (21,89% de excedente, conforme o estudo por ele apresentado) , o que desconsidera por completo os limites estabelecidos em projeto. Agir dessa forma significa reforçar a contratada a realizar as detonações da forma mais descontrolada possível, já que receberá a mais pelo excedente de overbreak e pela posterior regularização das seções.
67.	O fato de o contrato ter sido finalizado em nada conta a favor da argumentação apresentada. O próprio defendente alega que tinha conhecimento dos limites de sobre-escavação estabelecidos em projeto, e que contemplou esse excedente em sua composição. Além disso, o sobrepreço no referido serviço foi apontado pelo TCU desde antes da assinatura do contrato, não cabendo alegação de desconhecimento do entendimento desta Corte de Contas acerca da metodologia de execução do serviço. Os limites de overbreak constavam ainda nas especificações do projeto disponíveis aos licitantes. Dessa forma, as condições eram sabidas desde o início da execução do contrato, e não foi interposto nenhum pleito de correção dos limites de overbreak adotados pelo projeto que, na visão do defendente, estariam errados. 
68.	Como já havia sido admitido pelo TCU, as etapas de carga, descarga e transporte poderiam, teoricamente, ter sido remuneradas por meio de aditivos de quantitativos aos respectivos serviços, mediante avaliação técnica a ser empreendida pela Seinfra/AL. No entanto, cabe alertar que o serviço de transporte é remunerado em item separado da planilha orçamentária (CP. 97 - Transporte de qualquer natur. c/veloc. média de 10km/h em caminhão bascul. capac. útil de 12T.) , e que é usualmente medido pela quantidade de viagens transportadas. Assim, o defendente não demonstrou que o transporte do excedente de overbreak não foi remunerado nesse item específico da planilha orçamentária.
69.	Dessa forma, não se encontram nos autos motivos para onerar a composição de custos unitários do serviço de escavação em função do excedente de overbreak.
I.4 - Do pré-fissuramento:
Argumentos:
70.	Ainda em relação à composição do serviço de Escavação de Material de 3ª Categoria, situação semelhante ao excedente de overbreak ocorreria com o pré-fissuramento. Alega que sua ocorrência também foi reconhecida pela unidade técnica no âmbito do Grupo de Trabalho, que afirmou a necessidade de a Seinfra avaliar sua remuneração mediante item específico, já que se trata de serviço independente. Por não haver item específico na planilha orçamentária, entende que deve ser incluído mediante ajuste na composição referencial do serviço de Escavação de Material de 3ª categoria.
71.	Observa que a Construtora Queiroz Galvão apresentou CPU auxiliar de atividade de pré-fissuramento no âmbito do Grupo de Trabalho, a qual não sofreu qualquer tipo de crítica pela unidade técnica.
Análises:
72.	Trata-se de assunto similar à ocorrência de excedente de overbreak, e que também já foi debatido anteriormente nas mesmas oportunidades no âmbito do TC Processo 011.156/2010-4: i) peça 124, p. 15-17; ii) peça 280, p. 23-26; e iii) peça 340, p. 13-17. Como também não foram apresentados novos elementos, transcreve-se excerto de instrução do TC Processo 011.156/2010-4, peça 340:
113. Conforme pode ser verificado em instrução acostada à peça 124, p. 16, o pré-fissuramento foi utilizado em apenas 28% dos planos de fogo do Trecho 2. Desse modo, torna-se desarrazoada a alternativa de generalizar a utilização de pré-fissuramento em todas as detonações. O entendimento da unidade técnica, externado em instrução anterior (peça 280, p. 24-25) , é de que cabe à Seinfra/AL realizar avaliação sobre a real necessidade de execução de pré-fissuramento nesses trechos. Ainda que a Seinfra/AL julgue pertinente a remuneração pela execução do pré-fissuramento nesses trechos, esse intento não deve onerar o custo unitário do serviço de escavação de material de 3ª categoria, pois trata-se de serviços distintos que devem possuir critérios de medição diferenciados.
73.	Além disso, a quantidade de explosivos foi ajustada na composição referencial de escavação em função dos planos de fogo apresentados pelo defendente em oportunidade anterior. Isso significa dizer que os quantitativos de explosivos contemplam a totalidade das detonações, ou seja, para os poucos planos de fogo em que se utilizou pré-fissuramento, os explosivos estão devidamente remunerados. 
74.	Da mesma forma que o excedente de overbreak, remunerar esse pré-fissuramento, nas poucas ocasiões em que de fato ocorreu, seria adentrar na esfera de atuação da Seinfra/AL como contratante, que, na opinião do defendente, deveria ter acrescentado esse serviço à planilha orçamentária e não o fez. Não há elementos suficientes para que, agora, o TCU onere a composição de custos unitários de escavação, de forma a contemplar algo que o defendente avalia ter sido um erro da Seinfra/AL durante a execução do contrato, e que caberia a ela avaliar a procedência da medida corretiva.
II. Da atualização do sobrepreço/superfaturamento:
75.	Em atendimento aos despachos das peças 162 e 167, expedidos pelo Exmo. Ministro Raimundo Carreiro, realizou-se a atualização do superfaturamento após os aditivos firmados, em função das informações prestadas pela Seinfra/AL e pela empresa contratada.
76.	Para tanto, utilizaram-se os quantitativos medidos acumulados até o último pagamento (33ª medição - peças 270 e 271) , mantendo-se os mesmos serviços analisados na instrução da peça 158, com seus preços unitários na data-base do contrato (junho/2006) .
77.	Esclarece-se que o valor medido acumulado apresentado na 33ª medição (peças 270 e 271) é de R$ 235.488.428,70, na data base de junho/2012. Assim, para a correta análise do superfaturamento, considerando que todos os custos unitários referenciais dos serviços foram calculados na data-base contratual (junho/2006) , fez-se necessária a correção desse valor medido acumulado para a data-base contratual. Foram adotados os índices de correção utilizados pela própria Seinfra/AL (peça 272) , conforme segue: 1º Termo de Apostilamento - correção do preço de junho/2006 para junho/2010: 31,62%; 2º Termo de Apostilamento - correção do preço de junho/2010 para junho/2011: 7,75%; e 3º Termo de Apostilamento - correção do preço de junho/2011 para junho/2012: 7,04%. Com isso, adota-se um fator de reajustamento acumulado para o período de 51,81% e o valor medido acumulado passa de R$ 235.488.428,70 (junho/2012) para R$ 155.125.897,13 (junho/2006) .
78.	Observa-se que não foi realizada nenhuma alteração nas composições referenciais de custos unitários, mantendo-se aquelas utilizadas na instrução da peça 158, com exceção do serviço de escavação em material de 3ª categoria. Para esse item deve ser atualizado o custo referencial conforme entendimento surgido no âmbito do TC Processo 011.156/2010-4 (peça 340, p. 17) , de que é possível a inclusão do transporte de explosivos de Maceió até Delmiro Gouveia, e o transporte local de explosivos ao longo do trecho de obra. A nova composição é apresentada na peça 273.
79.	Por essa análise (peça 274) , verificou-se um superfaturamento de R$ 23.053.516,67 no Contrato 10/2007-CPL/AL (data base junho/2006) , apenas na parcela referente aos custos dos serviços. Cabe ainda atualizar o superfaturamento decorrente da duplicidade de pagamento de administração local, da inexistência de BDI diferenciado para fornecimento/equipamentos e da utilização inadequada da taxa de comissionamento (vide peça 158, p. 17-18) .
80.	Além do sobrepreço referente aos custos unitários dos serviços, entende-se que os pagamentos referentes ao item "1.12 - Operação, vigilância e manutenção dos canteiros", da planilha orçamentária, devem ser totalmente desconsiderados, pois estão em duplicidade com a administração local contemplada no BDI. Verifica-se na planilha da 33ª medição (peça 270, p. 2) que foram pagos R$ 3.475.753,19 relativos a esse item, na data base de junho/2012. Utilizando-se o mesmo índice de reajustamento consolidado pelos termos de apostilamento (51,81%) , alcança-se o valor de superfaturamento de R$ 2.289.621,34 referente a essa parcela na data base de junho/2006.
81.	A Secob identificou que a planilha orçamentária do Contrato 10/2007-CPL/AL não aplicou BDI diferenciado para o fornecimento de equipamentos elétricos, cabendo a apuração de sobrepreço/superfaturamento por essa irregularidade. Considerando que o BDI referencial do contrato foi atualizado no presente trabalho conforme os termos do Acórdão 2622/2013-TCU-Plenário, o BDI referencial para fornecimento também deve ser corrigido de acordo com essa decisão. Dessa forma, adota-se o valor de BDI médio proposto no Acórdão 2622/2013-TCU-Plenário para itens de mero fornecimento de materiais e equipamentos, que é de 14,02%.
82.	Conforme se depreende da análise da planilha da 33ª medição (peça 270, p. 16-27) , foi pago o valor acumulado de R$ 1.598.527,43 (data-base junho/2012) para o item de equipamentos elétricos. O custo dessa parcela contratual (sem incidência de BDI) , corresponde a R$ 1.141.805,31 (1.598.527,43 / 1,4) . Aplicando-se o BDI de 14,02% proposto pelo Acórdão 2622/2013-TCU-Plenário, alcança-se o preço de R$ 1.301.886,41 (1.141.805,31 * 1,1402) . Desse modo, o superfaturamento decorrente da não utilização de BDI diferenciado para o fornecimento de insumos e equipamentos corresponde a R$ 296.641,02 (1.598.527,43 - 1.301.886,41) . Utilizando-se o mesmo índice de reajustamento consolidado pelos termos de apostilamento (51,81%) , alcança-se o valor pago acumulado de R$ 1.053.015,65 e o montante de superfaturamento de R$ 195.409,62 referentes a essa parcela na data base de junho/2006.
83.	Foi identificado também pela Secob (peça 6, p. 36) que foi incluída uma taxa de comissionamento de 1,5% sobre o preço dos "equipamentos elétricos" e também sobre o preço de "urbanização e drenagem superficial na área da estação elevatória". Considerando que essa taxa é referente a "controle tecnológico, testes e comissionamento de equipamentos", não há razão para que ela seja cobrada sobre o item "urbanização e drenagem superficial na área da estação elevatória", pois esse item é composto de serviços de construção civil, não incluindo nenhum equipamento específico a ser controlado, testado ou comissionado.
84.	Assim, conforme valores apresentados na planilha da 33ª medição (peça 270, p. 28) , o valor pago acumulado para os equipamentos é de R$ 1.598.527,43. Por conseguinte, o valor adequado para a parcela de controle tecnológico, testes e comissionamento é de R$ 23.977,91 (1,5% x 1.598.527,43) . Tendo em vista que foi pago o valor de R$ 27.637,28 para esse item, o superfaturamento identificado é de R$ 3.659,37  (27.637,28 - 23.977,91) . Utilizando-se o mesmo índice de reajustamento consolidado pelos termos de apostilamento (51,81%) , alcança-se o valor de superfaturamento de R$ 2.410,58 referentes a essa parcela na data base de junho/2006.
85.	Pelo exposto, pode-se consolidar o superfaturamento ocorrido no Contrato 10/2007-CPL/AL conforme a tabela 1 a seguir:
Tabela 1 - Consolidação do superfaturamento no Contrato 10/2007-CPL/AL (data-base junho/2006) 
	Parcela
	Superfaturamento
	Amostra Analisada

	Custo dos serviços (ver detalhes na peça 274) 
	R$ 23.053.516,67
	R$ 94.768.343,43

	Pagamento do item "Operação, vigilância e manutenção dos canteiros" em duplicidade com a Administração local contemplada no BDI
	R$ 2.289.621,34 
	R$ 2.289.621,34 

	Inexistência de BDI diferenciado para fornecimento/equipamentos
	R$ 195.409,62 
	R$ 1.053.015,65 (1) 

	Utilização inadequada da taxa de comissionamento
	R$ 2.410,58
	R$ 160.705,17 (2) 

	TOTAL
	R$ 25.540.958,21
	R$ 98.271.685,59

 (1) : Valor pago acumulado até a 33ª medição para o item "equipamentos elétricos" na data base de junho/2006.
 (2) : Valor pago acumulado até a 33ª medição para o item "urbanização e drenagem superficial na área da estação elevatória" corrigido de junho/2012 (R$ 243.958,03) para a data base de junho/2006.
Fonte: elaboração própria
86.	Conforme se depreende da Tabela 1, essa análise permitiu avaliar uma amostra de R$ 98.271.685,59, que corresponde a 63,35% do valor pago acumulado até a 33ª medição (R$ 155.125.897,13) . Depreende-se também a configuração de um superfaturamento no Contrato 10/2007-CPL/AL no valor total de R$ 25.540.958,21 (data base junho/2006) , que corresponde a 19,71% do valor referencial medido acumulado (R$ 25.540.958,21 / (R$ 155.125.897,13 - R$ 25.540.958,21) ) .
CONCLUSÃO
87.	O objetivo do presente trabalho foi a atualização do débito após a realização de aditivos no Contrato 10/2007-CPL/AL, com base nos documentos remetidos pela Seinfra/AL (peças 170 a 264) , bem como avaliar o impacto dos elementos/informações adicionais apresentados pela Construtora Queiroz Galvão (peças 169 e 265) sobre as propostas de mérito anteriormente formuladas na instrução da peça 158.
88.	Quanto às análises das audiências propostas pelo Acórdão 1882/2011-TCU-Plenário, a instrução da peça 158 concluiu pela manutenção das irregularidades e entendeu como medida pertinente a aplicação de multa aos responsáveis, nos termos do inciso II do art. 58 da Lei 8.443/1992. Tendo em vista que os elementos analisados nesta instrução não trataram dessa matéria, serão mantidas as propostas de multas para os seguintes responsáveis: Fernando José de Carvalho Nunes (CPF XXX.090.494-XX) , Ricardo Felipe Vale Rego de Aragão (CPF XXX.946.138-XX) e Marco Antônio de Araújo Fireman (CPF XXX.988.204-XX) , conforme análise à peça 158, p. 4-9.
89.	Quanto à atualização do superfaturamento, foi analisada uma amostra de R$ 98.271.685,59, que corresponde a 63,35% do valor pago acumulado até a 33ª medição (R$ 155.125.897,13) . Verificou-se a ocorrência de superfaturamento no Contrato 10/2007-CPL/AL no valor total de R$ 25.540.958,21 (data base junho/2006) , que corresponde a 19,71% do valor referencial medido acumulado.
90.	Desse modo, em atendimento aos despachos das peças 162 e 167, cabe a seguinte comparação entre o sobrepreço do Contrato 10/2007-CPL/AL em sua condição original e o superfaturamento após a realização de aditivos nesse contrato:
Tabela 2 - Comparativo entre o sobrepreço do contrato original e o superfaturamento após os aditivos
	 
	Contrato 10/2007-CPL/AL - Original
	Contrato 10/2007-CPL/AL - Após aditivos

	Sobrepreço / Superfaturamento
	R$ 18.531.816,23
	14,30%
	R$ 25.540.958,21 
	19,71%

	Amostra Analisada
	R$ 79.757.673,12
	53,90%
	R$ 98.271.685,59
	63,35%

Fonte: elaboração própria
91.	Esclarece-se que a análise realizada na instrução da peça 158 em relação ao contrato original identificou sobrepreço em relação ao valor do Contrato 10/2007-CPL/AL em relação a sua configuração original, ou seja, sem aditivos. Já a análise do presente trabalho calculou o superfaturamento total ocorrido no Contrato 10/2007-CPL/AL conforme os valores medidos acumulados até o último pagamento (33ª medição) , já contemplando, portanto, o terceiro e último termo aditivo firmado na avença.
92.	Como se percebe da Tabela 2, os aditivos firmados sobre o Contrato 10/2007-CPL/AL tiveram o condão de agravar a irregularidade inicialmente identificada, visto que o sobrepreço de cerca de R$ 18,5 milhões (14,30% do contrato original) foi consumado em um superfaturamento de cerca de R$ 25,5 milhões (19,71% do valor medido acumulado) .
93.	Essa constatação dá segurança e permite reiterar a proposta formulada na peça 158, referente à imediata instauração de tomada de contas especial, com vistas a apurar as responsabilidades pelo superfaturamento ocorrido nos serviços do Contrato 10/2007-CPL/AL.
94.	Cabe relembrar aqui a proposta contida no item 64 da peça 158, de que o nexo de causalidade das condutas dos Srs. Denison de Luna Tenório e Márcio Fidelson Menezes Gomes para o cometimento do superfaturamento será analisado no processo de TCE. Considerando que esses responsáveis já foram chamados em audiência nos presentes autos, nos termos do art. 41, §3º, da Resolução-TCU 259/2014, faz-se necessário notificá-los, bem como a Seinfra/AL e a Construtora Queiroz Galvão S.A., informando que será autuado processo de TCE, com vistas a apurar as responsabilidades pelo superfaturamento ocorrido nos serviços do Contrato 10/2007-CPL/AL, e que os atos processuais subsequentes e a apreciação final da matéria se darão no novo processo.
95.	Por fim, também deverá ser notificado o Ministério da Integração Nacional, nos termos do art. 198, parágrafo único, do Regimento Interno do TCU, igualmente informando que será autuado processo de TCE, com vistas a apurar as responsabilidades pelo superfaturamento ocorrido nos serviços do Contrato 10/2007-CPL/AL, e que os atos processuais subsequentes e a apreciação final da matéria se darão no novo processo.
PROPOSTA DE ENCAMINHAMENTO
96.	Diante do exposto, submetemos os autos à consideração superior, propondo:
96.1.	autorizar, nos termos do art. 47 da Lei 8.443/1992, c/c o art. 252 do Regimento Interno do TCU, a conversão do presente processo em tomada de contas especial, com vistas a quantificar o débito e apurar a responsabilidade pelo superfaturamento nos serviços executados do Contrato 10/2007-CPL/AL; 
96.2.	rejeitar as razões de justificativa apresentadas pelos Srs. Fernando José de Carvalho Nunes e Ricardo Felipe Vale Rego de Aragão em função das audiências promovidas em cumprimento ao item 9.3 do Acórdão 1882/2011-TCU-Plenário; 
96.3.	rejeitar as razões de justificativa apresentadas pelo Sr. Marco Antônio de Araújo Fireman em função da audiência promovida em cumprimento ao item 9.4 do Acórdão 1882/2011-TCU-Plenário;
96.4.	aplicar individualmente aos Srs. Fernando José de Carvalho Nunes (CPF XXX.090.494-XX) , Secretário Adjunto no exercício do cargo de Secretário à época; Ricardo Felipe Vale Rego de Aragão (CPF XXX.946.138-XX) , Superintendente de Projetos Especiais à época; e Marco Antônio de Araújo Fireman (CPF XXX.988.204-XX) , Secretário de Estado de Infraestrutura à época; a multa prevista no art. 58, inciso II, da Lei 8.443/1992, fixando-lhes o prazo de 15 (quinze) dias, a contar das notificações, para que comprovem, perante o Tribunal (art. 214, inciso III, alínea "a", do Regimento Interno/TCU) , o recolhimento das dívidas ao Tesouro Nacional, atualizadas monetariamente desde a data do acórdão até a dos efetivos recolhimentos, se forem pagas após o vencimento, na forma da legislação em vigor; 
96.5.	autorizar, desde logo, nos termos do art. 28, inciso II, da Lei 8.443/1992, a cobrança judicial das dívidas, caso não atendidas as notificações; 
96.6.	autorizar, caso solicitado, nos termos do art. 26 da Lei 8.443/1992, c/c o art. 217 do Regimento Interno do TCU, o parcelamento das dívidas em até 36 (trinta e seis) parcelas mensais e consecutivas, fixando-se o vencimento da primeira parcela em 15 (quinze) dias, a contar do recebimento da notificação, e as demais a cada 30 (trinta) dias, devendo incidir sobre cada parcela, atualizada monetariamente, os encargos legais devidos, na forma prevista na legislação em vigor; 
96.7.	notificar, com fulcro no art. 41, §3º, da Resolução-TCU 259/2014, os Srs. Denison de Luna Tenório (CPF XXX.343.144-XX) e Márcio Fidelson Menezes Gomes (CPF XXX.343.144-XX) , bem como a Secretaria de Infraestrutura do Estado de Alagoas (Seinfra/AL) e a Construtora Queiroz Galvão S.A., informando que será autuado processo de Tomada de Contas Especial, com vistas a apurar as responsabilidades pelo superfaturamento ocorrido nos serviços do Contrato 10/2007-CPL/AL, e que os atos processuais subsequentes e a apreciação final da matéria se darão no novo processo;
96.8.	notificar o Ministério da Integração Nacional, nos termos do art. 198, parágrafo único, do Regimento Interno do TCU, informando que será autuado processo de Tomada de Contas Especial, com vistas a apurar as responsabilidades pelo superfaturamento ocorrido nos serviços do Contrato 10/2007-CPL/AL, e que os atos processuais subsequentes e a apreciação final da matéria se darão no novo processo;
96.9.	encaminhar cópia do acórdão que o Tribunal vier a adotar, acompanhado do relatório e do voto que o fundamentarem à Secretaria de Infraestrutura Hídrica do Ministério da Integração Nacional (SIH/MI) e à Secretaria de Infraestrutura do Estado de Alagoas (Seinfra/AL) ; 
96.10.	encaminhar cópia do acórdão que o Tribunal vier a adotar, acompanhado do relatório e do voto que o fundamentarem ao Ministério Público Federal - Procuradoria da República no Município de Arapiraca, conforme solicitação promovida no âmbito do TC Processo 029.916/2008-3, apenso ao presente processo; 
96.11.	encaminhar cópia do acórdão que o Tribunal vier a adotar, acompanhado do relatório e do voto que o fundamentarem à Controladoria Geral da União - Controladoria Regional da União no Estado de Alagoas, conforme solicitação promovida no âmbito do TC Processo 030.703/2008-7, apenso ao presente processo; e 
96.12.	apensar os presentes autos ao processo de tomada de contas especial que vier a ser autuado, na forma prevista no art. 41 da Resolução-TCU 259/2014."
	É o Relatório.

8.1. Marcus H. Batista Mello, OAB/PE 14.647; Afrânio Ferro de Novaes, OAB/AL 8.517; Alexandre Aroeira Salles, OAB/DF 28.108; Nayron Sousa Russo, OAB/MG 106.011; Tathiane Vieira Viggiano Fernandes, OAB/DF 27.154; Renata Aparecida Ribeiro Felipe, OAB/MG 97.826; Alex Machado Campos, OAB/PE 18.270; Luís Henrique Baeta Funghi, OAB/DF 32.250; e outros (todos na peça 70).

Não atuou.

REPRESENTAÇÃO. Irregularidades identificadas nas obras de construção do Canal do Sertão Alagoano, quando da realização de auditoria nesse empreendimento, no âmbito do TC 014.771/2006-1. AUDIÊNCIAS de responsáveis. multa. indícios de sobrepreço. conversão do processo em tce. COMUNICAÇÕES.

REPRESENTAÇÃO (REPR)

Secretaria de Infraestrutura Hídrica, de Comunicações e de Mineração (SeinfraCOM).

Cuidam os autos de Representação formulada por equipe de auditoria da então Secex-AL, com fundamento no inciso II do art. 86 da Lei 8.443, de 16 de julho de 1992, c/c o art. 246 do Regimento Interno do TCU (RITCU) e com o inciso V do art. 132 da Resolução-TCU 191, de 21 de junho de 2006, decorrente de irregularidades identificadas nas obras de construção do Canal do Sertão Alagoano, quando da realização de auditoria nesse empreendimento, no âmbito do TC Processo 014.771/2006-1.
Inicialmente, registre-se que assumi a relatoria do presente feito em face da assunção do Excelentíssimo Ministro Raimundo Carreiro, então relator, à Presidência desta Corte.
Conforme exposto no relatório precedente, naquela ocasião, foram identificadas irregularidades graves em dois contratos não integrantes do escopo da citada fiscalização, a saber, Contrato 1/1993-CPL/AL e Contrato 10/2007-CPL/AL. O primeiro feito, celebrado entre a Construtora Queiroz Galvão S.A. e a Secretaria de Infraestrutura do Estado de Alagoas (Seinfra-AL) , tinha por objeto a construção do primeiro trecho do canal de adução (km 0 ao km 45) . O segundo, celebrado também entre a Seinfra-AL e a Construtora Queiroz Galvão S/A, objetivava a construção do segundo trecho do canal (km 45 ao km 64,7) .
Entre as irregularidades identificadas, a unidade instrutiva destacou a existência de sobrepreço e superfaturamento em diversos serviços da planilha orçamentária dos contratos, que representavam risco de grave lesão ao Erário. 
Relevante mencionar que, inicialmente, em atenção ao item 9.2.2 do Acórdão 2860/2008-TCU-Plenário, de relatoria do Min. Raimundo Carreiro (peça 9, p. 27-28) , foi instaurado o TC Processo 003.075/2009-9, cujo objeto seria a quantificação do dano e a apuração das responsabilidades pela ocorrência de superfaturamento nas primeiras dezenove medições realizadas no âmbito do Contrato 1/1993-CPL/AL.
A quantificação do possível sobrepreço não incluído naquela TCE, referente ao saldo do Contrato 1/1993-CPL/AL, mais especificamente da 20ª medição em diante, havia ficado a cargo do presente processo, conforme determinação expressa do subitem 9.4.2 do Acórdão 1332/2009-TCU-Plenário, rel. Min. Raimundo Carreiro (peça 10, p. 30-31) , lavrado no âmbito do TC Processo 003.076/2009-6, apenso ao presente processo. 
Nesse contexto, após a realização de nova diligência junto à Seinfra/AL, foi elaborada instrução (peça 13, p. 34-39) alvitrando a realização de audiência do Sr. Marco Antônio de Araújo Fireman, por ter assinado os 6° e 7° Termos Aditivos ao Contrato 1/1993-CPL/AL com preços excessivos frente ao mercado, e a promoção de oitiva da empresa Construtora Queiroz Galvão S/A, para que se manifestasse a respeito dos sobrepreços apontados na instrução.
No entanto, cabe destacar que após as análises das audiências e oitiva, o então Ministro Relator acolheu (peça 17, p. 25.) proposta da então Secretaria de Fiscalização de Obras (Secob) (peça 17, p. 18-22) de que o exame de todas as medidas processuais relacionadas ao Contrato 1/1993-CPL/AL (Trecho 1) , outrora neste processo, incluindo a análise das audiências já autorizadas (peça 13, p. 46) e a existência de dano relativo a esse contrato - nas dezenove primeiras medições e em todas as demais que tenham sido realizadas até o final do contrato - fossem apurados exclusivamente no âmbito do TC Processo 003.075/2009-9.
Assim, o presente processo se reserva apenas à análise das eventuais irregularidades cometidas no âmbito do Contrato 10/2007-CPL/AL (Trecho 2) . 
Adicionalmente, em face do comando do subitem 9.9, exarado no Acórdão 1882/2011-TCU-Plenário, rel. Min. Raimundo Carreiro (peça 17, p. 28-29) , apensou-se a estes autos o TC Processo 005.961/2011-4, que trata de fiscalização realizada nas obras do Canal do Sertão, em âmbito do Fiscobras 2011, para que sejam promovidas e analisadas no presente processo as audiências determinadas no supracitado acórdão em função de novas irregularidades identificadas no Contrato 10/2007-CPL/AL (Trecho 2) .
Cabe destacar que a fim de cumprir as medidas processuais pendentes, a então SecobHidroFerrovia elaborou instrução (peça 158) com os seguintes objetivos: i) consolidar o sobrepreço no âmbito do Contrato 10/2007-CPL/AL (Trecho 2) , tomando por base a condição inicial do contrato e levando em consideração as razões de justificativas apresentadas pelos responsáveis, a oitiva da empresa contratada e os resultados obtidos no âmbito dos grupos de trabalho constituídos com intuito de dirimir dúvidas sobre os procedimentos nas obras comuns dos Trechos 2 a 5 do canal do sertão (TC Processo 011.156.2010-4 e TC Processo 006.050/2011-5) ; e ii) analisar, conforme disposto no subitem 9.9 do Acórdão 1882/2011-TCU-Plenário (rel. Min. Raimundo Carreiro, TC Processo 005.961/2011-4) , as audiências propostas para as novas irregularidades identificadas no Contrato 10/2007-CPL/AL (Trecho 2) em auditoria realizada no Fiscobras 2011.
Após essa análise, a então SecobHidroFerrovia concluiu pela manutenção das irregularidades e entendeu como medida pertinente a aplicação de multa aos responsáveis, nos termos do inciso II do art. 58 da Lei 8.443/1992. Concluiu também pela existência de sobrepreço relevante no âmbito do Contrato 10/2007-CPL/AL, com proposta de instauração de TCE, com vistas a quantificar o débito e apurar as responsabilidades pelo superfaturamento nos serviços já executados no referido contrato.
Entretanto, considerando que o sobrepreço foi apurado pela unidade técnica com base nos quantitativos e preços do contrato original, o então Relator emitiu despacho (peça 162) em que restituiu os autos à SecobHidroFerrovia, para que realizasse diligência à Seinfra/AL requerendo os documentos referentes ao Contrato 10/2007-CPL/AL necessários à atualização do superfaturamento e ao cálculo do débito, após os aditivos firmados. Em complemento, o Exmo. Ministro emitiu outro despacho (peça 167) , determinando a realização de nova análise de preços em função das informações que seriam prestadas pela Seinfra/AL e pela empresa contratada.
Na presente etapa processual, a unidade instrutiva, com base nos documentos remetidos (peças 170 a 264) , atualizou o débito após a realização de aditivos no Contrato 10/2007-CPL/AL, bem como avaliou o impacto dos elementos/informações adicionais apresentados pela Construtora Queiroz Galvão (peças 169 e 265) sobre as propostas de mérito anteriormente formuladas na instrução da peça 158.
Em sua conclusão, apontou a necessidade de conversão desta Representação em Tomada de Contas Especial, com vistas a quantificar o débito e apurar a responsabilidade pelo superfaturamento nos serviços executados do Contrato 10/2007-CPL/AL, bem como de rejeição das razões de justificativa dos Srs. Fernando José de Carvalho Nunes e Ricardo Felipe Vale Rego de Aragão em função das audiências promovidas em cumprimento ao item 9.3 do Acórdão 1882/2011-TCU-Plenário e do Sr. Marco Antônio de Araújo Fireman em função da audiência promovida em cumprimento ao item 9.4 do Acórdão 1882/2011-TCU-Plenário, com a aplicação da multa prevista no art. 58, inciso II, da Lei 8.443/1992 para esses responsáveis.
Feito esse breve resumo do histórico processual, passo a decidir.
I - Audiências de Fernando José de Carvalho Nunes e Ricardo Felipe Vale Rego de Aragão 
As audiências destes dois responsáveis foram realizadas em face da determinação contida no Acórdão 1882/2011-TCU-Plenário (TC Processo 005.961/2011-4) em auditoria realizada no Fiscobras 2011 devido ao não atendimento das condicionantes da Licença de Instalação n° 41/2009 dentro dos prazos especificados no documento, antes do efetivo início da obra, tendo apresentado peças de defesa idênticas.
Em resumo, os defendentes alegam que (i) teriam errado no meio (forma) de aplicação dos recursos, mas dentro das finalidades dos objetos consignados no instrumento de repasse, o que denotaria eficiência e escoimaria essa atuação de quaisquer vícios; e (ii) não houve inadimplência com a licença de instalação do Canal do Sertão, não existindo irregularidades.
Inicialmente, faz-se necessário ressaltar que o procedimento de licenciamento ambiental não se trata de uma mera formalidade, mas sim é um regramento estabelecido em lei, no caso Lei Estadual 6.787/2006, que estabelece as condições de prevenção e fiscalização para que a atividade humana cause o mínimo impacto no meio ambiente.
Assim, o descumprimento de condicionantes ambientais não está afeto a esfera de discricionariedade do gestor, ou seja, são indisponíveis. Então, o correto trato das questões ambientais é condição para a consecução da finalidade do convênio.
Quanto às irregulares apontadas, de acordo com o disposto na Resolução Conama 237/1997, art. 8°, inciso II, com teor reproduzido pela Lei Estadual 6.787/2006, art. 5º, inciso IV, a  licença de instalação autoriza a instalação do empreendimento de acordo com as especificações constantes dos programas e projetos aprovados, incluindo as medidas de controle ambiental e demais condicionantes, da qual constituem motivo determinante, não cabendo, dessa forma o argumento do que a Administração teria até a data de sua expiração para atendê-las. Cabe destacar que a equipe de auditoria constatou em inspeção in loco que as obras do canteiro de obras estavam em execução previamente à emissão do Oficio CQG/CS2-003/11, de 26/05/2011, ou seja, foram ao menos iniciadas sem a autorização específica exigida pela LI nº 41/2009.
Ademais, a supressão vegetal foi realizada sem a autorização específica determinada de forma indiscriminada para qualquer tipo de vegetação na condicionante da LI nº 41/2009 (peça 155) . Assim, é improcedente a argumentação de que as áreas antrópicas, de pastagens ou lavouras desmatadas não necessitariam de autorização para o seu desmate.
Para a escavação de jazidas, destaca-se que a equipe de auditoria verificou no local da obra que quatorze áreas estavam sendo exploradas fora da faixa de domínio do canal e outras estavam em fase de avaliação, sem que as providências relacionadas às autorizações exigidas pelo IMA/AL tivessem sido tomadas para nenhuma delas.
Quanto ao ponto final, vale repisar os argumentos do auditor instrutor à peça 158:
"Sobre os programas socioambientais, de identificação e preservação do patrimônio histórico cultural e os estudos e diagnósticos arqueológicos, importa relembrar que esses programas e estudos não foram objeto de apontamento no relatório de auditoria, não estando relacionados ao objeto da audiência ora em análise. Foi identificada irregularidade associada especificamente ao descumprimento de três condicionantes: inexistência de autorização específica para a instalação do canteiro de obras, para a supressão de vegetação e ausência de licenciamento das jazidas de material para aterros."
Dessa forma, os argumentos apresentados pelos defendentes não foram suficientes para elidir os indícios de irregularidades apontados no relatório da equipe de auditoria, cabendo a aplicação da multa do art. 58, II, da Lei 8.443/1992 no valor de R$ 20.000,00.
II - Audiência do Acórdão 1882/2011-TCU-Plenário (TC Processo 005.961/2011-4) - Sr. Marco Antônio de Araújo Fireman (peça 18, p. 25-33) 
O responsável foi chamado em audiência por não ter adotado providências com vistas ao recebimento definitivo das obras e serviços objeto do Contrato n° 3/1992, contrariando o art. 73 da Lei n° 8.666/1993. 
Em suma, o responsável concentra sua argumentação na afirmação de que (i) teria errado no meio (forma) de aplicação dos recursos, mas dentro das finalidades dos objetos consignados no instrumento de repasse, o que denotaria eficiência e escoimaria essa atuação de quaisquer vícios;  (ii) a sua conduta não proporciona qualquer dano aos cofres públicos, uma vez que o principal interesse no recebimento definitivo da obra seria do particular; (iii) o "relatório de auditoria é inundado de induções exageradas e distorcidas, em detrimento do direito do ora Responsável a uma análise parcimoniosa e calçada na objetividade, além de violar os primados da razoabilidade e legalidade".
Quanto ao primeiro aspecto da defesa, entende-se que o princípio da eficiência não se sobrepõe ao efetivo cumprimento legal, mas sim impõe que tendo duas alternativas, igualmente legais, o gestor deve escolher sempre a aquela em que seja necessário o emprego de menos esforços, sejam financeiros, operacionais etc. Assim, não cabe ao gestor público deixar de adotar providências com vistas ao recebimento definitivo das obras e serviços objeto do Contrato n° 3/1992, uma vez que se trata de obrigação expressamente contida no art. 73 da Lei n° 8.666/1993.
Em relação ao segundo ponto, concordo com a afirmação de que o § 3º do art. 73 da Lei 8.666/1993 estabelece que "O prazo a que se refere a alínea 'b' do inciso I deste artigo não poderá ser superior a 90 (noventa) dias, salvo em casos excepcionais, devidamente justificados e previstos no edital".
Cabe destacar a conclusão do auditor instrutor à peça 158 que diz que "a procrastinação indefinida do recebimento definitivo de uma obra ou serviço é também conduta irregular, ainda que com o objetivo de evitar ônus ao estado". 
Sobre esse tema, importa transcrever o que estabelece o § 3º do art. 73 da Lei 8.666/1993: "O prazo a que se refere a alínea 'b' do inciso I deste artigo não poderá ser superior a 90 (noventa) dias, salvo em casos excepcionais, devidamente justificados e previstos no edital"
E, finalmente, em relação a esse ponto, percebo que as análises realizadas pelos diversos auditores, diretores e secretários que instruíram o presente processo estão de acordo com os padrões normativos deste Tribunal, em especial, o apontamento das evidências que suportaram as conclusões obtidas a partir dessas análises, e, por esse motivo, não socorre ao defendente a genérica alegação de violação dos princípios da razoabilidade e da legalidade.
Dessa forma, os argumentos apresentados pelo defendente não foram suficientes para elidir os indícios de irregularidades apontados no relatório da equipe de auditoria, cabendo a aplicação da multa do art. 58, II, da Lei 8.443/1992 no valor de R$ 20.000,00.
III - Audiências do Acórdão 2860/2008-TCU-Plenário - Sr. Denison de Luna Tenório (peça 15, p. 5-37) e Sr. Márcio Fidelson Menezes Gomes (peça 14, p. 66-76) 
O Sr. Denison de Luna Tenório foi chamado em audiência em virtude de ter aprovado orçamento base da Concorrência 06/2006-CPL/AL, que deu origem ao Contrato 10/2007, com preços excessivos frente ao mercado.
Já o Sr. Márcio Fidelson Menezes Gomes foi chamado em audiência por ter homologado o processo licitatório originário dessa mesma concorrência com preços excessivos frente ao mercado.
Sobre o tema, concordo com a conclusão da unidade técnica de que a análise dessas audiências pode ser realizada no escopo da Tomada de Contas Especial a ser aberta para apuração do superfaturamento detectado, não carecendo de considerações adicionais nesta etapa processual.
IV - Oitiva da Construtora Queiroz Galvão (peça 15, p. 38-51; peça 16, p. 1-50; e peça 17, p. 1-14 e peças 169 e 265) :
Inicialmente, importante o registro de que nestes autos foram analisados apenas os elementos de defesa referente ao contrato 10/2007, visto que o contrato 1/1993 passou a ser objeto do TC Processo 003.075/2009-9.
Em relação à metodologia de cálculo do sobrepreço, a unidade técnica entende ser necessário acolher os argumentos da defendente e passou a adotar o Método da Limitação do Preço Global para o cálculo do sobrepreço e do superfaturamento do Contrato 10/2007-CPL/AL, o qual parte da premissa que o preço final de uma obra não pode ser injustificadamente superior ao orçamento paradigma, considerando-se somente os valores globais do contrato, compensando-se os serviços com sobrepreços com aqueles inferiores aos preços de referência.
Em relação ao BDI, a unidade instrutiva adotou os parâmetros especificados no Acórdão 2622/2013-TCU-Plenário, em consonância com Acórdão 1923/2016-TCU-Plenário, o que demandou análise individualizada dos parâmetros do BDI, conforme demonstrado em sua instrução, alcançando o BDI de 34,32%, superior portanto ao BDI de 31,21% adotado pela então Secob (peça 5, p. 45-49) .
No que tange ao excedente de overbreak, a unidade técnica reafirma o entendimento de que a ocorrência de sobre-escavações não deve onerar as composições unitárias de custos dos serviços, e sim ser prevista pela projetista, com base no conhecimento geológico-geotécnico da região da obra e na experiência obtida de trechos executados anteriormente. Afirma, então, que os limites de sobre-escavação estabelecidos eram sabidos desde o início da execução do contrato, e não foi interposto nenhum pleito de correção dos limites de overbreak adotados pelo projeto que, na visão do defendente, estariam errados, e, portanto, conclui que não se encontram nos autos motivos para onerar a composição de custos unitários do serviço de escavação em função do excedente de overbreak.
No que tange ao pré-fissuramento, a unidade técnica conclui que remunerar esse pré-fissuramento, nas poucas ocasiões em que de fato ocorreu, seria adentrar na esfera de atuação da Seinfra/AL como contratante, não sendo papel dessa Corte onerar a composição de custos de escavação.
Assim, a unidade técnica promoveu a consolidação do sobrepreço no âmbito do Contrato 10/2017, utilizando referenciais de preços pautados nas seguintes bases: " i) utilização dos preços referenciais dos serviços comuns debatidos no âmbito dos grupos de trabalho do TC Processo 011.156.2010-4 e do TC Processo 006.050/2011-5; e ii) utilização dos preços referenciais que já haviam sido avaliados pela Secob no presente processo".
Informa a unidade que o superfaturamento no Contrato 10/2007-CPL/AL na amostra de R$ 98.271.685,59, que corresponde a 63,35% do valor pago acumulado até a 33ª medição (R$ 155.125.897,13) foi de R$ 25.540.958,21 (data base junho/2006) , correspondente a 19,71% do valor referencial medido acumulado.
Sopesa a unidade não ser possível mais a fixação de prazo para a repactuação do contrato, a quantificação do superfaturamento incorrido e a apuração dos responsáveis pelo cometimento das irregularidades nos presentes autos, razão pela qual propõe a instauração de TCE, com vistas a quantificar o débito e apurar as responsabilidades pelo superfaturamento nos serviços já executados do Contrato 10/2007.
Em relação ao comparativo determinados nos despachos às peças 162 e 167 do então Relator, a unidade apresentou a tabela e as conclusões abaixo, comparando o sobrepreço do Contrato 10/2007-CPL/AL em sua condição original e o superfaturamento após a realização de aditivos nesse contrato:
"Tabela 2 - Comparativo entre o sobrepreço do contrato original e o superfaturamento após os aditivos
	 
	Contrato 10/2007-CPL/AL - Original
	Contrato 10/2007-CPL/AL - Após aditivos

	Sobrepreço / Superfaturamento
	R$ 18.531.816,23
	14,30%
	R$ 25.540.958,21 
	19,71%

	Amostra Analisada
	R$ 79.757.673,12
	53,90%
	R$ 98.271.685,59
	63,35%

91.	Esclarece-se que a análise realizada na instrução da peça 158 em relação ao contrato original identificou sobrepreço em relação ao valor do Contrato 10/2007-CPL/AL em relação a sua configuração original, ou seja, sem aditivos. Já a análise do presente trabalho calculou o superfaturamento total ocorrido no Contrato 10/2007-CPL/AL conforme os valores medidos acumulados até o último pagamento (33ª medição) , já contemplando, portanto, o terceiro e último termo aditivo firmado na avença.
92.	Como se percebe da Tabela 2, os aditivos firmados sobre o Contrato 10/2007-CPL/AL tiveram o condão de agravar a irregularidade inicialmente identificada, visto que o sobrepreço de cerca de R$ 18,5 milhões (14,30% do contrato original) foi consumado em um superfaturamento de cerca de R$ 25,5 milhões (19,71% do valor medido acumulado) ."
Com essa análise, reitera a proposta à peça 158, no sentido de instauração de tomada de contas especial, com vistas a apurar as responsabilidades pelo superfaturamento ocorrido nos serviços do Contrato 10/2007-CPL/AL.
Por fim, propõe que o nexo de causalidade das condutas dos Srs. Denison de Luna Tenório e Márcio Fidelson Menezes Gomes para o cometimento do superfaturamento seja analisada no processo de TCE, devendo esses responsáveis ser notificados nos termos do art. 41, §3º, da Resolução-TCU 259/2014, bem como a Seinfra/AL e a Construtora Queiroz Galvão S/A,  e o Ministério da Integração Nacional, com fulcro  do art. 198, parágrafo único, do Regimento Interno do TCU, informando que será autuado processo de TCE, com vistas a apurar as responsabilidades pelo superfaturamento ocorrido nos serviços do Contrato 10/2007-CPL/AL, e que os atos processuais subsequentes e a apreciação final da matéria se darão no novo processo.
Diante desse quadro, por entender que houve percuciente apuração do feito e adequado saneamento do processo, endosso a sugestão de abertura de Tomada de Contas Especial e as demais medidas propostas em face dos indícios de irregularidade e de dano ao Erário.
	Ante o exposto, adoto os pareceres da unidade técnica às peças 158-159 com os novos entendimentos trazidos às peças 275-278 como minhas razões de decidir, uma vez que esgotaram o exame da matéria nesta etapa processual, VOTO por que o Tribunal acolha a minuta de Acórdão que ora submeto à deliberação deste Colegiado.
TCU, Sala das Sessões Ministro Luciano Brandão Alves de Souza, em 27 de novembro de 2019.
AROLDO CEDRAZ 
Relator